【裁判字號】    95,訴,9568
【裁判日期】    951222
【裁判案由】    損害賠償
【裁判全文】
臺灣臺北地方法院民事判決              95年度訴字第9568號
原      告  丙○○
            甲○○
共      同
訴訟代理人  林財生律師
被      告  香港商蘋果日報出版發展有限公司台灣分公司
兼法定代理  丁○○
人
            乙○○
            戊○○
            己○○
共      同
訴訟代理人  彭安國律師
上列當事人間侵權行為損害賠償事件，本院於民國95年12月8日
言詞辯論終結，判決如下：
    主      文
原告之訴及假執行之聲請均駁回。
訴訟費用由原告負擔。
    事實及理由
壹、程序方面：
    按被告不抗辯法院無管轄權，而為本案之言詞辯論者，以其
    法院為有管轄權之法院，民事訴訟法第25條定有明文。本件
    被告不抗辯法院無管轄權，而為本案之言詞辯論，有言詞辯
    論筆錄附卷可稽，是本院自有管轄權，合先敘明。
貳、實體部分：
一、原告主張：
（一）原告丙○○、甲○○分別於民國74年間、75年6月間經考
      試院中醫師檢覈考試及格，並由行政院衛生署發給中醫師
      證書，且加入台北市中醫師公會，為依考試法、醫師法規
      定，領有證書、具有醫師資格之合格醫師。詎被告香港商
      蘋果日報出版發展有限公司台灣分公司（下稱被告公司）
      竟於95年4月9日，在其所發行之刊物「蘋果日報」第4版
      ，以標題刊載「踢爆千名密醫違法看診」，文中並指原告
      丙○○「竟是沒有合格醫師證書的密醫」、指原告甲○○
      「未經中醫師考試，取得證書」。原告二人均經考試院中
      醫師針灸科檢覈及格而領有考試及格證書，且經行政院衛
      生署發給中醫師證書，而非系爭報導所載「沒有合格醫師
      證書的密醫」，是被告所為不實報導，已嚴重損害原告之
      名譽；被告丁○○為被告公司之負責人兼蘋果日報之發行
      人，被告乙○○為總編輯，被告戊○○、己○○為該報記
      者，均為被告公司之受僱人，其等對於前揭侵害原告名譽
      之行為，自應負連帶賠償責任。
（二）於91年修訂之醫師法第3條第4項規定，所限制者乃尚未回
      國執業之取得僑中字中醫師證書之人，而非限制已回國執
      業之領有僑中字中醫師證書之人，系爭報導所列之陳天順
      亦為取得僑中字證書而未於94年12月31日筆試及格，惟主
      管機關仍許其執業至98年，足徵前開醫師法第3條第4項規
      定，尚非可適用。且「密醫」二字非屬法律用語，而係一
      般社會上對於不具有醫師資格，而從事醫療行為人之俗稱
      ，原告二人具有醫師資格，自非一般所稱之密醫。
（三）被告所發行之刊物，行銷全台，每日發行份數逾50萬，是
      對原告名譽之侵害，自屬情節重大；為此，原告依民法第
      184條第1項前段、第185條、第188條、第195條規定之侵
      權行為法律關係，請求被告連帶賠償原告非財產上之損害
      。並聲明：（1）被告應連帶給付原告丙○○、甲○○各
      新台幣（下同）100萬元，及均自起訴狀繕本送達之翌日
      起至清償之日止，按年息5%計算之利息；（2）願供擔保
      ，請准宣告假執行。
二、被告辯稱：
（一）被告葉一堅係蘋果日報之行政總裁，負責公司經營方針、
      高層人事案之決定，及公司盈虧之管控，不參與編務事宜
      ，對於系爭報導並未參與；被告乙○○雖擔任總編輯，惟
      報社採分層負責之模式，總編輯僅負責決定頭版新聞及審
      閱如第1版、第2版之版面重要新聞內容及標題，系爭報導
      位於第4版，並未經總編輯審閱；被告己○○僅配合撰稿
      記者負責尋訪行政院衛生署相關人員及法令提供撰稿記者
      參考，並未實際撰寫本文，衡情其3人應不具民法第184條
      第1項前段侵權行為人主觀上應具備之故意過失要件。
（二）原告認其等既經中醫師檢覈及格且領有行政院衛生署發給
      之中醫師證書，即非系爭報導所稱之「密醫」；然原告雖
      領有僑中字中醫師證書，惟未依醫師法第3條第4項規定，
      於94年12月31日前經中醫師檢覈筆試及格，取得台中字中
      醫師證書，即不得在國內執行中醫師業務，其等是否仍具
      一般人所認知之「合格醫師」，已非無疑，原告二人無視
      法律規定持僑中字中醫師證書在國內執行中醫師業務，自
      屬「密醫」。且系爭報導非僅有標題上「密醫」字樣，尚
      有內文詳細介紹法律係如何規定、僑中字中醫師證書與台
      中字中醫師證書之不同、原告係如何違法看診等，並訪問
      台北市衛生局醫謢管理處處長、台北市中醫師公會總幹事
      等人，且將訪問內容刊出；又系爭報導所指中醫師從事醫
      療業務之合法與否，涉及國民健康之公共利益，故綜合全
      篇報導內文，可知系爭報導應屬真實而無任何虛捏造假之
      處，且具有公益性，被告即無侵權行為可言。
（三）並聲明：（1）原告之訴及假執行之聲請均駁回；（2）如
      受不利判決，願供擔保請准宣告免為假執行。
三、兩造不爭執之事項：
（一）被告葉一堅為被告公司之法定代理人，被告乙○○為被告
      公司所發行之「蘋果日報」之總編輯，被告戊○○、己○○則為「蘋果日報」之記者。
（二）於95年4月9日，在被告公司所發行之「蘋果日報」第4版
      ，刊登標題為「踢爆千名密醫違法看診」，文中並指原告
      丙○○「竟是沒有合格醫師證書的密醫」、指原告甲○○
      「未經中醫師考試，取得證書」之系爭報導。
（三）原告領有僑中字中醫師證書，然未依醫師法第3條第4項規
      定，於94年12月31日前經中醫師檢覈筆試及格，取得台中
      字中醫師證書。
（四）以上事實為兩造所不爭執，並有原告之考試院醫師考試及
      格證書、中醫師證書、系爭報導等件附卷可稽。
四、得心證之理由：
    原告主張被告於94年1月4日出版之蘋果日報刊登原告為「密
    醫」之不實系爭報導，侵害原告之名譽權等情，然為被告所
    否認，並以前揭情詞置辯。是本件應審究者為：被告是否應
    負侵害原告名譽權之侵權行為損害賠償責任？茲分述如下：
（一）按言論自由為人民之基本權利，憲法第11條有明文保障，
      國家應給予最大限度之維護，俾其實現自我、溝通意見、
      追求真理及監督各種政治或社會活動之功能得以發揮，惟
      為兼顧對個人名譽、隱私及公共利益之保護，法律尚非不
      得對言論自由依其傳播方式為合理之限制，大法官會議釋
      字第509號著有解釋可稽。美國判例上創造之「真實惡意
      」（actual malice）原則，同理最高法院93年台上字第1
      979號判決意旨亦明揭斯旨「... 倘依行為人所提證據資
      料，可認有相當理由確信其為真實，或對行為人乃出於明
      知不實故意捏造或因重大過失、輕率、疏忽而不知其真偽
      等不利之情節未善盡舉證責任者，均不得謂行為人為未盡
      注意義務而有過失。縱事後證明其言論內容與事實不符，
      亦不能令負侵權行為之損害賠償責任，庶幾與「真實惡意
      」（actual malice）原則所揭櫫之旨趣無悖」。換言之
      ，行為人依其所提證據資料有相當理由確信其為真實，且
      非僅涉及私德而與公共利益有關，符合真實善意，應屬言
      論自由權利之正當行使，即為侵害名譽行為之阻卻違法事
      由，縱有致使他人權利受侵害之結果，亦難謂有何民法第
      184條侵權行為要件中之不法侵害可言。
（二）又民法上不法侵害他人之名譽，則不論行為人之行為係出
      於故意或過失，均應負損害賠償責任，此觀民法第184條
      第1項前段及第195條第1項之規定自明。而所謂過失，乃
      應注意能注意而不注意即欠缺注意義務之謂。構成侵權行
      為之過失，係指抽象輕過失即欠缺善良管理人之注意義務
      而言。行為人已否盡善良管理人之注意義務，應依事件之
      特性，分別加以考量，因行為人之職業、危害之嚴重性、
      被害法益之輕重、防範避免危害之代價，而有所不同。新
      聞自由攸關公共利益，國家應給予最大限度之保障，俾新
      聞媒體工作者提供資訊、監督各種政治及社會活動之功能
      得以發揮；倘嚴格要求其報導之內容必須絕對正確，則將
      限縮其報導空間，造成箝制新聞自由之效果，影響民主多
      元社會之正常發展。故新聞媒體工作者所負善良管理人之
      注意義務，應從輕酌定之。倘其在報導前業經合理查證，
      而依查證所得資料，有相當理由確信其為真實者，應認其
      已盡善良管理人之注意義務而無過失，縱事後證明其報導
      與事實不符，亦不能令負侵權行為之損害賠償責任，最高
      法院93年台上字第851號判決意旨可資參照。
（三）而所謂「可受公評之事」者，係依事件之性質與影響，應
      受公眾為適當之評論，至於是否屬可受公評之事，應就具
      體事件，以客觀之態度、社會公眾之認知及地方習俗等認
      定之，一般而言，凡涉及國家社會或多數人利益者，皆屬
      之。揆諸系爭新聞報導之內容，述及原告等人領有僑中字
      中醫師證書，然未於94年底前通過考試，取得台中字中醫
      師證書，不得開業，原告等人仍在國內執行中醫師業務等
      情，實與病患權益有關，於提醒病患注意自身權益、善選
      中醫師等，均涉及公益，是該報導對象，核屬「可受公評
      之事」無訛。
（四）按已領有僑中字中醫師證書者，應於94年12月31日前經中
      醫師檢覈筆試及格，取得台中字中醫師證書，始得回國執
      業；醫師應向執業所在地直轄市、縣（市）主管機關申請
      執業登記，領有執業執照，始得執業，醫師法第3條第4項
      、第8條第1項分別定有明文。本件原告不否認其等已領有
      僑中字中醫師證書，然未於94年12月31日前經中醫檢覈筆
      試及格，取得台中字中醫師證書之事實；又依台北市政府
      衛生局行政處分書所載，原告二人均違反醫師法第3條第4
      項規定，並皆因未依同法第8條第1項規定領有執業執照，
      仍執行醫療業務，均經台北市政府衛生局依同法第27條規
      定處以罰鍰等語，足認主管機關即台北市政府衛生局係認
      ：持僑中字中醫師證書者應經考試並取得台中字中醫師證
      書始得辦理開業執照執業甚明。是被告辯稱於系爭報導刊
      登前，已盡合理之查證，足認原告二人不得執業等語，並
      非虛妄。
（五）原告雖主張「密醫」係一般社會上對於不具有醫師資格，
      而從事醫療行為人之俗稱，其等具有醫師資格，自非密醫
      ，系爭報導指稱原告係密醫，容有不實云云。縱認原告領
      有僑中字中醫師證書，雖未領有台中字中醫師證書，仍具
      有醫師資格，且系爭報導中出現「密醫」之負面文字；惟
      綜觀系爭報導已表明：持僑中字中醫師證書之中醫師須於
      94年底通過考試，否則不得開業，如繼續違法看診，影響
      病患權益等情，且系爭報導曾經合理查證，已如前述，因
      該報導主要在原告等人是否違法看診，則所遣詞用字縱有
      誇張，並未背離原報導之內容，況系爭報導僅表示原告等
      人未依規定取得台中字醫師證書，不得執業，並非指稱原
      告不具有醫師資格，且被告究屬新聞從業人員，並非專責
      調查、審理之司法機關，其等經合理查證之相關資料而有
      相當理由確信原告等人係屬密醫，亦難認其等係出於惡意
      ，而應負侵權行為之損害賠償責任。
五、綜上所述，被告係對於可受公評之事為報導，且於系爭報導
    文字刊登前已經合理之查證，被告等已盡善良管理人注意義
    務而無過失，原告以被告侵害其等名譽權為由，請求被告賠
    償非財產上損害，即屬無據，應予駁回。原告等之訴已經駁
    回，其假執行之聲請亦失所依據，應併予駁回。
六、本件事證已臻明確，兩造其餘攻防方法，核與判決結果不生
    影響，爰不一一引用，附此敘明。
七、據上論結，原告等之訴為無理由，爰依民事訴訟法第78條，
    判決如主文。
中    華    民    國    95    年    12    月    22    日
                    民事第六庭  法  官  蕭清清
以上正本係照原本作成
如對本判決上訴，須於判決送達後20日內向本院提出上訴狀
中    華    民    國    95    年    12    月    22    日
                                書記官  林秀娥


司法院資訊處製作；財團法人民間司法改革基金會備份。
